臺灣高等法院臺南分院刑事判決
110年度金上訴字第150號
上  訴  人  
即  被  告  甲○○



選任辯護人  簡承佑律師
上列上訴人因違反洗錢防制法等案件，不服臺灣雲林地方法院10
9年度金訴字第84號中華民國109年12月24日第一審判決（起訴案
號：臺灣雲林地方檢察署109年度偵字第2956號），提起上訴，
本院判決如下：
    主  文
上訴駁回。
甲○○緩刑貳年，並應於緩刑期間履行如附表所示之事項。
    事  實
一、甲○○可預見現今詐騙案件猖獗，詐騙犯罪者常藉由承租、收
    購、應徵工作等方式，收取他人申設金融機構之帳戶存摺、
    金融卡等資料，供作詐欺等財產性犯罪之取款工具，且可預
    見使用人頭帳戶之他人係以該帳戶作為收受、提領詐欺贓款
    使用，提領後即產生遮斷資金流動軌跡而逃避國家追訴處罰
    效果，又對於提供帳戶，雖無引發他人萌生犯罪之確信，但
    仍以縱若有人持以犯罪，亦不違反其幫助犯罪之本意，而基
    於幫助詐欺集團以轉帳匯款方式取得詐欺不法金錢及幫助掩
    飾、隱匿詐欺犯罪所得去向之洗錢不確定犯意，於民國108 
    年11月22日某時許，在雲林縣某超商門市，將其向華南商業
    銀行股份有限公司（下稱華南銀行）申設之000000000XXX號
    帳戶（帳號詳卷，下稱華南銀行帳戶）之存摺、金融卡及密
    碼，以每月新臺幣（下同）30,000元之代價出租與真實姓名
    年籍不詳自稱為「蔡慧娟」之成年人（無證據證明為未滿18
    歲之人），並將前開帳戶之存摺、金融卡及密碼寄送至「蔡
    慧娟」所指定真實姓名年籍不詳之收件人（無證據證明為未
    滿18歲之人），而容任他人以上開帳戶作為詐欺取財及洗錢
    之用。嗣上開詐欺集團成員取得前開帳戶存摺、金融卡、密
    碼後，即與所屬詐欺集團成員（無證據證明有未滿18歲之人
    ）共同意圖為自己不法之所有，基於詐欺取財之犯意聯絡，
    於108 年11月24日22時30分許，由該集團成員以電話向乙○○
    佯稱：其為錢櫃KTV 之客服人員，乙○○之信用卡有綁定金融
    卡並遭人盜刷信用卡以升級會員，須至ATM 操作以解除云云
    ，致乙○○陷於錯誤，而於同日23時46分至翌（25）日0時7分
    許，先後多次匯款29,985、29,988、29,985、29,987元，合
    計119,945元至甲○○之上開華南銀行帳戶，俟乙○○發覺受騙
    報警處理，始查知上情。
二、案經乙○○訴由臺東縣警察局成功分局報告臺灣臺東地方檢察
    署檢察官呈請臺灣高等檢察署檢察長令轉臺灣雲林地方檢察
    署（下稱雲林地檢署）檢察官偵查起訴。
    理  由
壹、證據能力：
    按被告以外之人於審判外之言詞或書面陳述，屬傳聞證據，
    原則上不得作為證據；惟按被告以外之人於審判外之陳述，
    雖不符刑事訴訟法第159條之1至第159條之4之規定，而經當
    事人於審判程序同意作為證據，法院審酌該言詞陳述或書面
    陳述作成時之情況，認為適當者，亦得為證據，刑事訴訟法
    第159條第1項、第159條之5第1項分別定有明文。查本判決
    所引用屬於傳聞證據之部分，均已依法踐行調查證據程序，
    且檢察官、被告及其辯護人於本院審理時均明示同意有證據
    能力（見本院卷第116頁），基於尊重當事人對於傳聞證據
    處分權及證據資料愈豐富愈有助於真實發現理念，審酌該等
    證據作成時情況，並無違法取證之瑕疵，且無顯不可信之情
    形，以之作為證據應屬適當，自均有證據能力。
貳、實體方面：
一、認定犯罪事實所憑證據及理由：　
  ㈠上揭犯罪事實，業據被告於原審及本院審理時均坦承不諱（
    見原審卷第109至121頁、本院卷第114、119頁），核與證人
    即告訴人乙○○於警詢之指述（見警卷第11至17頁）相符，並
    有告訴人乙○○提出之中國信託銀行交易明細影本4張、新北
    市政府警察局永和分局新生派出所受理詐騙帳戶通報警示簡
    便格式表1紙、金融機構聯防機制通報單1紙、華南商業銀行
    （帳戶：000000000XXX、戶名：甲○○）客戶資料整合查詢帳
    戶交易明細1份、新北市政府警察局永和分局新生派出所受
    理刑事案件報案三聯單1紙、內政部警政署反詐騙諮詢專案
    紀錄單1紙、金融機構協助受詐騙民眾通知疑似警示帳戶通
    報單1紙（警卷第9、23、27、31、33、35、43至45頁）、雲
    林地檢署檢察官97年度偵字第5505、5735號聲請簡易判決處
    刑書1份（偵卷第17至19頁）、華南商業銀行股份有限公司1
    09年11月9日營清字第1090031807號函暨所檢附之客戶資料
    查詢1份、財團法人金融聯合徵信中心通報案件紀錄資訊1份
    （原審卷第57至91頁）等在卷可考，堪認被告前開任意性自
    白與事實相符，足以採信。
  ㈡綜上，被告上開犯行，已堪認定，應依法論科。　　
二、論罪科刑：
  ㈠按行為人提供金融帳戶提款卡及密碼供他人使用，嗣後被害
    人雖匯入款項，然此時之金流仍屬透明易查，在形式上無從
    合法化其所得來源，未造成金流斷點，尚不能達到掩飾或隱
    匿特定犯罪所得之來源、去向及所在之作用，須待款項遭提
    領後，始產生掩飾、隱匿之結果。故而，行為人提供金融帳
    戶提款卡及密碼，若無參與後續之提款行為，即非洗錢防制
    法第2條第2款所指洗錢行為，無從成立一般洗錢罪之直接正
    犯；又金融帳戶乃個人理財工具，依我國現狀，申設金融帳
    戶並無任何特殊限制，且可於不同之金融機構申請多數帳戶
    使用，是依一般人之社會通念，若見他人不以自己名義申請
    帳戶，反而收購或借用別人之金融帳戶以供使用，並要求提
    供提款卡及告知密碼，則提供金融帳戶者主觀上如認識該帳
    戶可能作為對方收受、提領特定犯罪所得使用，對方提領後
    會產生遮斷金流以逃避國家追訴、處罰之效果，仍基於幫助
    之犯意，而提供該帳戶之提款卡及密碼，以利洗錢實行，仍
    可成立一般洗錢罪之幫助犯（最高法院108年台上大字第310
    1號刑事裁定）。查被告知悉提供華南銀行帳戶之存摺、提
    款卡與他人係供他人做轉錢使用，也曾懷疑對方可能是詐騙
    集團，因很缺錢才交付給對方等語，業經其供述在卷(原審
    卷第113頁），又被告與該「蔡慧娟」素未蒙面，其智識正
    常且有社會經驗，主觀上當有認識該他人以暴利租用人頭帳
    戶之目的係為不法用途，金流經由人頭帳戶被提領後將產生
    追溯困難之情，仍提供帳戶資料以利洗錢實行，應成立幫助
    一般洗錢罪。
  ㈡按刑法上之故意，分為直接故意（確定故意）與間接故意（
    不確定故意）。行為人對於構成犯罪之事實，明知並有意使
    其發生者為直接故意。行為人對於構成犯罪之事實，預見其
    發生而其發生並不違背其本意者為間接故意；而間接故意與
    有認識的過失之區別，在於二者對構成犯罪之事實雖均預見
    其能發生，但前者對其發生並不違背其本意，後者則確信其
    不發生。又幫助犯之成立，以行為人主觀上認識被幫助者正
    欲從事犯罪或係正在從事犯罪，且該犯罪有既遂之可能，而
    其行為足以幫助他人實現構成要件者，即具有幫助故意，並
    不以行為人確知被幫助者係犯何罪名為必要。刑法上之幫助
    犯，係對於犯罪與正犯有共同之認識，而以幫助之意思，對
    於正犯資以助力，而未參與實施犯罪之行為者而言（最高法
    院49年度台上字第77號、75年度台上字第1509號、88年度台
    上字第1270號判決意旨可資參照）。如未參與實施犯罪構成
    要件之行為，且係出於幫助之意思提供助力，即屬幫助犯，
    而非共同正犯。本案被告提供前開華南銀行帳戶存摺、提款
    卡、密碼予他人為上開詐欺取財犯行使用，雖並未參與犯罪
    之構成要件行為，然其係以幫助他人犯罪之意思，實施詐欺
    取財構成要件以外之行為，且在無積極證據足證被告係以正
    犯而非以幫助犯之犯意參與犯罪，亦無證據證明該詐欺集團
    符合刑法第339條之4各款加重手段之情形下，自應為有利被
    告之認定，應依刑法第30條第1項前段論以幫助犯，且係幫
    助普通詐欺犯行。
  ㈢核被告所為，係犯刑法第30條第1項前段、第339條第1項之幫
    助犯詐欺取財罪，及刑法第30條第1項前段、洗錢防制法第1
    4條第1項之幫助一般洗錢罪。公訴意旨雖認被告係成立洗錢
    防制法第14條第1項之正犯，然被告僅提供帳戶與詐欺集團
    成員，無參與後續之提款行為，揆諸上開說明，其所為非洗
    錢防制法第2條第2款所指洗錢行為，無從成立一般洗錢罪之
    直接正犯，起訴意旨容有誤會，惟正犯與幫助犯、既遂犯與
    未遂犯，其基本犯罪事實並無不同，僅犯罪之態樣或結果有
    所不同，尚不生變更起訴法條之問題（最高法院101年度台
    上字第3805號、102年度台上字第1998號判決意旨參照），
    是自毋庸變更起訴法條。
  ㈣又被告以一交付帳戶存摺、金融卡及密碼與詐欺集團成員，
    幫助詐欺集團成員對告訴人施以詐術，致告訴人陷於錯誤而
    交付財物，同時達成幫助掩飾、隱匿詐欺所得真正去向之結
    果，係以一行為觸犯幫助詐欺取財罪及幫助洗錢罪，為想像
    競合犯，應依刑法第55條前段規定，從一重論以幫助洗錢罪
    。
  ㈤被告係基於幫助之犯意而為一般洗錢罪，應依刑法第30條第2
    項規定，按正犯之刑減輕之。又被告於審判中自白洗錢犯罪
    ，依洗錢防制法第16條第2 項規定，減輕其刑，並依刑法第
    70條遞減之。
四、駁回上訴之理由：
　㈠原審認被告幫助一般洗錢罪之犯行，事證明確，適用洗錢防
    制法第2 條第2 款、第14條第1 項、第16條第2項，刑法第1
    1條、第30條、第339 條第1 項、第55條前段、第42條第3 
    項，刑法施行法第1 條之1 第1 項之規定，依法論罪，並審
    酌被告可預見所提供之前揭帳戶資料，將有可能遭人供作詐
    欺取財之人頭帳戶使用，仍執意為之，因此幫助詐欺集團成
    員遂行詐欺取財犯罪之目的，並得以隱匿其真實身分，復使
    詐欺集團得以掩飾、隱匿犯罪所得之真正去向，而保有犯罪
    所得，減少遭查獲之風險，使詐騙集團更加肆無忌憚，助長
    犯罪之猖獗，增加被害人尋求救濟之困難，危害社會秩序安
    全。又被告提供上開帳戶之行為，造成告訴人乙○○受騙，損
    害金額共計119,945元，行為所生之損害不輕，復未與告訴
    人達成和解，亦未賠償所造成之損害（被告已於本院審理時
    ，與告訴人達成和解並約定賠償條件，詳後述）；然考量被
    告本身未實際參與詐欺取財、洗錢等犯行，犯後已坦承犯行
    ，態度尚可，暨其自陳為高職夜校畢業之智識程度，現從事
    粗工工作，日薪約1,500元，離婚，與前配偶育有3名子女，
    現與母親及子女同住之家庭經濟狀況等一切情狀，量處有期
    徒刑4月，併科罰金1萬元，並就罰金部分諭知易服勞役之折
    算標準。末敘明本案被告並無犯罪所得，自無沒收其犯罪所
    得之餘地，及被告供洗錢所用之上開帳戶存摺及提款卡，因
    案發後均已成警示帳戶，難再危害社會而無保安之必要，爰
    裁量不宣告沒收之旨，本院核其認事用法及量刑，均無不合
    ，應予維持。
　㈡被告上訴主張原審量刑過重，惟關於刑之量定，乃實體法上
    賦予法院得為自由裁量之事項，倘未有逾越法律所規定之範
    圍，或濫用其權限，即不得任意指摘為違法。本件原審於審
    酌上情後，量處被告上開刑期，衡情其刑之量定已審酌刑法
    第57條所列事項，並以行為人之責任為基礎，使罰當其罪而
    符合罪刑相當原則，並具妥當性而無違刑罰權之分配正義，
    客觀上要難謂有何濫用權限、失衡或逾越法律所規定範圍之
    情事，足見其刑之量定亦稱允當，尚無任何違誤之處及量刑
    過重之處。被告嗣於本院審理階段方與告訴人成立之和解事
    由（詳後述），尚無足以動搖原審量刑之妥適性，仍難謂有
    何量刑過重之處，並無應構成撤銷之事由。從而，被告徒憑
    前詞提起上訴，指摘原審判決量刑過重，請求再予減輕云云
    ，難認可採，其上訴為無理由，應予駁回。
五、緩刑之宣告：
    按「受2年以下有期徒刑、拘役或罰金之宣告，而有下列情
    形之一，認以暫不執行為適當者，得宣告2年以上5年以下之
    緩刑，其期間自裁判確定之日起算：一、未曾因故意犯罪受
    有期徒刑以上刑之宣告者。二、前因故意犯罪受有期徒刑以
    上刑之宣告，執行完畢或赦免後，5年以內未曾因故意犯罪
    受有期徒刑以上刑之宣告者。」刑法第74條第1項定有明文
    。被告前於98年間因幫助詐欺取財罪，經判處有期徒刑4月
    ，於99年9月1日易科罰金執行完畢後，5年內未曾因故意犯
    罪受有期徒刑以上刑之宣告，有臺灣高等法院被告前案紀錄
    表在卷可查，其因一時失慮，致犯本罪，犯後已坦承罪行，
    並於本院審理時已與告訴人乙○○達成和解約定損害賠償條件
    ，告訴人表示願意原諒被告，有本院和解筆錄1份在卷可稽
    （見本院卷第123頁），顯見被告確有贖罪悔悟之意，經此
    偵、審程序及科刑之慘痛教訓，當知所謹慎，信無再犯之虞
    。本院審酌上情，認對被告所宣告之刑，以暫不執行為適當
    ，爰依刑法第74條第1項第2款規定，併予諭知緩刑2年，以
    啟自新。另本院斟酌附表所示和解筆錄內容，為確保被告能
    依約履行賠償條件，以維告訴人權益，兼衡救濟短期自由刑
    之流弊，依照前開被告與告訴人已達成之和解條件，依刑法
    第74條第2項第3款宣告被告應於緩刑期間按附表所示條件與
    方法，向告訴人支付損害賠償；此部分並得為民事強制執行
    名義。如被告未遵循本院諭知之緩刑期間所定負擔而情節重
    大者，檢察官得依刑事訴訟法第476條及刑法第75條之1第1
    項第4款之規定，聲請撤銷本件緩刑之宣告，附此敘明。
據上論斷，應依刑事訴訟法第368條，刑法第74條第1項第2款、
第2項第3款，判決如主文。
本案經檢察官王聖豪提起公訴，檢察官黃朝貴到庭執行職務。
中　　華　　民　　國　　110 　年　　4 　　月　　21　　日
                  刑事第二庭    審判長法　官  陳顯榮
　　　　　　　　　　　　　　　　　　　法　官  陳弘能
　　　　　　　　　　　　　　　　　　　法　官  黃裕堯
以上正本證明與原本無異。
如不服本判決應於收受送達後20日內向本院提出上訴書狀，其未
敘述上訴理由者，並得於提起上訴後20日內向本院補提理由書（
均須按他造當事人之人數附繕本）「切勿逕送上級法院」。
　　　　　　　　　　　　　　　　　　　書記官  蔡孟芬
中　　華　　民　　國　　110 　年　　4 　　月　　21　　日
附錄本案論罪科刑法條全文
刑法第30條
幫助他人實行犯罪行為者，為幫助犯。雖他人不知幫助之情者，
亦同。
幫助犯之處罰，得按正犯之刑減輕之。
刑法第339條
意圖為自己或第三人不法之所有，以詐術使人將本人或第三人之
物交付者，處5年以下有期徒刑、拘役或科或併科50萬元以下罰
金。
以前項方法得財產上不法之利益或使第三人得之者，亦同。前2
項之未遂犯罰之。
洗錢防制法第2條
本法所稱洗錢，指下列行為：
一、意圖掩飾或隱匿特定犯罪所得來源，或使他人逃避刑事追訴
    ，而移轉或變更特定犯罪所得。
二、掩飾或隱匿特定犯罪所得之本質、來源、去向、所在、所有
    權、處分權或其他權益者。
三、收受、持有或使用他人之特定犯罪所得。
洗錢防制法第14條
有第2條各款所列洗錢行為者，處7年以下有期徒刑，併科新臺幣
5百萬元以下罰金。
前項之未遂犯罰之。
前2項情形，不得科以超過其特定犯罪所定最重本刑之刑。
附表：（和解筆錄內容節本）
  ㈠被告願給付原告新臺幣（下同）拾貳萬元，給付方法如下：   ⒈被告當庭給付原告現金參萬元，由原告當庭收受無訛。   ⒉其餘玖萬元分三期給付，自民國110 年5 月10日起至110 年7 月10日止，每月10日前給付參萬元，至全部清償完畢為止，如有一期未按時履行，視為全部到期。給付方式被告直接匯款至原告華南商業銀行石牌分行帳戶（帳號詳卷）。   ㈡原告其餘請求均拋棄。   ㈢刑事部分原告願意原諒被告，並請求法院諭知被告緩刑並附上開條件之宣告。